臺灣桃園地方法院刑事判決　　　　　　100年度簡上字第303號
上　訴　人
即　被　告　潘豐蓮
上列上訴人即被告因詐欺案件，不服本院刑事庭中華民國100 年
4 月28日100 年度壢簡字第480 號第一審刑事簡易判決（聲請簡
易判決處刑案號：100 年度偵緝字第320 號），提起上訴，本院
管轄之第二審合議庭判決如下：
    主  文
上訴駁回。
潘豐蓮緩刑貳年，並應依附表所示之方式向郭俐支付如附表所示
之金額。
    事  實
一、潘豐蓮明知申辦金融帳戶使用係輕而易舉之事，一般人無故
    取得無親誼關係之第三人金融帳戶使用之行徑常與犯罪之需
    要密切相關，見有非親非故之人不以自己名義申辦帳戶，反
    向他人帳戶供己使用者，衡情當能預見該蒐集帳戶者之目的
    ，顯意在避免遭人以調閱帳戶申辦人資料之方式循線查得真
    實身分，故以該帳戶為之交易內容，恐係事涉不法犯罪行為
    ，惟仍以縱若有人持該帳戶作為犯罪聯繫工具使用，亦不違
    反其本意，而基於幫助他人詐欺取財之不確定故意，於民國
    99年2 月23日，見報載「代辦貸款」及聯絡電話0000000000
    號之刊登廣告，遂與該門號持用人某真實姓名年籍不詳自稱
    「楊小姐」之人聯繫，於同年4 月2 日，將其不知情女兒林
    素春於95年12月18日開立、交由其持用之合作金庫銀行龍潭
    分行帳戶帳號000-0000000000000 號之存摺及金融卡，以黑
    貓宅急便之遞送方式，寄送至臺南市○○區○○路三段421
    號處所，而交付該真實姓名年籍不詳自稱「楊小姐」之人，
    並告知密碼，供彼利用，嗣該自稱「楊小姐」所屬詐欺集團
    取得上揭帳戶金融卡並獲知密碼，於99年4 月4 日，集團成
    員某真實姓名年籍不詳之人基於共同意圖為自己不法之所有
    之詐欺取財犯意，隨機撥打電話予郭俐，向郭俐佯稱彼係雅
    虎奇摩網路賣家，因郭俐金融卡轉帳設定有誤，需至自動櫃
    員機前依指示操作解除云云，致郭俐信以為真，陷於錯誤，
    果前往新竹市○區○○路一段393 號萊爾富便利商店內自動
    櫃員機前，依指示分別於同日晚間9 時33分、36分、38分匯
    款新臺幣（下同）29,989元、13,123元及9,123 元，共計
    52,235元至潘豐蓮提供之林素春所設之前開帳戶內。並前開
    款項旋遭詐欺集團成員提領一空，嗣郭俐察覺有異，報警後
    始循線查獲上情。
二、案經郭俐訴由桃園縣政府警察局龍潭分局報告臺灣桃園地方
    法院檢察署檢察官偵查後聲請簡易判決處刑。
    理  由
一、按被告以外之人於審判外之言詞或書面陳述，除法律有規定
    者外，不得作為證據。惟被告以外之人於審判外之陳述，經
    當事人於審判程序同意作為證據，法院審酌該言詞陳述或書
    面陳述作成時之情況，認為適當者，亦得為證據。當事人、
    代理人或辯護人於法院調查證據時，知有第159 條第1 項不
    得為證據之情形，而未於言詞辯論終結前聲明異議者，視為
    有前項之同意，刑事訴訟法第159 條第1 項、第159 條之5
    第1 項、第2 項分別定有明文。查卷附據以認定被告犯罪事
    實有無之屬傳聞證據之證據能力，當事人於本院審判中均同
    意作為證據，本院審酌各該證據查無有何違反法定程序取得
    之情形，亦無顯有不可信與不得作為證據等情，故認為適當
    ，是均為有證據能力，合先敘明。
二、被告潘豐蓮於偵查中固坦承其提供前開合作金庫商業銀行龍
    潭分行帳戶存摺及金融卡與他人，然矢口否認有何幫助詐欺
    取財犯行，辯稱：我於99年2 月23日在家看到報紙刊登「代
    辦貸款」廣告，就以我0000000000號撥打廣告刊登之聯絡電
    話0000000000號，與對方聯繫，對方「楊小姐」說可以幫我
    代辦信用貸款，但需要存簿及金融卡，我就於同年4 月2日
    以黑貓宅急便將存摺、金融卡、密碼對方，「楊小姐」說1
    週內可以借款30萬元，1 星期後「楊小姐」通知已經核貸30
    萬元，但要先匯款2 萬元支付相關費用，我覺得奇怪沒有匯
    錢亦沒有再聯絡云云。經查：
  (一)前揭被告於99年2 月23日，見報載「代辦貸款」及聯絡電話
    0000000000號之刊登廣告，遂與該門號持用人某真實姓名年
    籍不詳自稱「楊小姐」之人聯繫，即於同年4 月2 日，將其
    不知情女兒林素春於95年12月18日開立、交由其持用之合作
    金庫銀行龍潭分行帳戶帳號000-0000000000000 號之存摺及
    金融卡，以黑貓宅急便之遞送方式，寄送至臺南市○○區○
    ○路三段421 號處所，而交付該真實姓名年籍不詳自稱「楊
    小姐」之人，並告知密碼。嗣於99年4 月4 日，某真實姓名
    年籍不詳之詐欺集團成員撥打電話予郭俐，向郭俐佯稱彼係
    雅虎奇摩網路賣家，因郭俐金融卡轉帳設定有誤，需至自動
    櫃員機前依指示操作解除云云，致郭俐信以為真，陷於錯誤
    ，果前往新竹市○區○○路一段393 號便利商店內自動櫃員
    機前，依指示分別於同日晚間9 時33分、36分、38分匯款
    29,989元、13,123元及9,123 元共計52,235元至被告持用之
    林素春所設之前開帳戶內。並前開款項旋遭詐欺集團成員提
    領一空之事實，為被告所自承，復據證人即被害人郭俐、證
    人林素春於警詢及偵訊時證述綦詳，復有臺北富邦銀行自動
    櫃員機交易明細表3 紙、合作金庫商業銀行龍潭分行帳戶開
    戶基本資料及各類存款分戶交易明細1 份、內政部警政署反
    詐騙諮詢專線紀錄表、新竹市政府警察局第一分局西門派出
    所受理各類案件記錄表、受理詐騙帳戶通報警示簡便格式表
    、通聯調閱查詢單、等資料在卷可稽。是被告提供之證人林
    素春所有前開帳戶，確為詐欺集團作為實施本案詐欺取財犯
    行之用等情，此部分事實首堪認定。
  (二)被告於偵查及本院審理時皆辯稱其金融卡及存摺皆係因為尋
    求代辦貸款而交付，並告知密碼云云，然查，就被告所交付
    之物，據被告於本院審理時稱：「（妳要辦貸款，送了什麼
    資料出去？）我女兒的金融卡及合作金庫的簿子，就這樣」
    ，「（其他沒有了？）沒有」，「（再跟你確認1 次，你為
    了辦貸款，只有送出你女兒的金融卡、你女兒合作金庫的存
    摺就這樣，沒有了嗎？）沒有了」，「（請問你要用何人名
    義辦貸款？）他是說都不用什麼，只要簿子跟金融卡就好」
    ，「（那你用誰的名義辦貸款？）用我女兒的」，「（你用
    你女兒名義辦貸款的話，你沒有拿你女兒的身分證件，也沒
    有拿你女兒的印章，也沒有拿你女兒工作資歷，也沒有拿你
    女兒的工作證明，請問怎麼辦？）對方都說不用」（本院卷
    第31頁背面至第32頁），稱僅交付金融卡及及存摺之物，竟
    一般辦理貸款過程恆須交付之身分證明文件及工作證明影本
    等物，均無交付；就接洽對方之來歷、底細及辦公處所，稱
    ：「（請問對方是在哪家銀行？）在新竹」，「（哪家銀行
    ？）那麼久了，忘了」，「（對方公司在哪裡，你知道嗎？
    你有去過嗎？你看過嗎？你找過嗎？）沒有」（本院卷第32
    頁），竟一無所知；就接洽對方之聯絡方式，稱：「（對方
    幫你辦貸款之後不理你的話，你找的到人嗎？）只有電話聯
    絡」，「（貸款辦下來，錢不給你的話，可以找的到人嗎？
    ）找不到」（本院卷第32頁及該頁背面），亦除原有之聯絡
    電話者外，均一無所悉；就所欲代辦貸款之利息、攤還本息
    之期限及方式、貸款銀行及貸款交付方式等約定內容，稱：
    「（當初講要貸多少？）30萬」，「（利息多少？）他是有
    抽，30萬抽3 萬」，「（不是抽的問題，是你要負擔多少利
    息？）這麼久，我也忘記了」，「（還是連講都沒有講吧？
    ）沒有」，「（要幫你向哪家銀行貸也沒有講吧？）有，他
    有講」，「（跟哪家銀行貸？）那麼久，忘記了」，「（請
    問貸款期限幾年？）忘記了」，「（是忘記了還是不知道？
    ）忘記了」，「（是不是連貸款期限幾年也沒講？）沒有」
    ，「（還款方式是每個月還利息還是前幾年還利息，從第幾
    年開始本息攤還，還是一開始就攤還本息，是哪種情況？）
    有，他有跟我說，30萬是3 萬」，「（我是說錢怎麼還，3
    萬是他抽的傭金，那錢要怎麼還？）1 個月，本跟利還1 萬
    元」，「（30萬還幾年？30萬還30個月嗎？）他沒有講」，
    「（那還怎麼還？）每個月還，用寄的」，「（寄到哪裡？
    ）寄到1 個楊小姐的帳戶」，「（你不是跟銀行辦貸款嗎？
    還是跟楊小姐辦貸款？貸款核撥之後要怎麼交給你？沒講嗎
    ？）嗯」（本院卷第32頁背面至第33頁背面），竟一般辦理
    貸款必將協商、討論之貸款對象銀行為誰、貸款交付方式、
    約定利息、攤還本息之期限及方式若何，被告均未與對方自
    稱「楊小姐」協商、討論或諉稱已忘記，準此，被告僅提供
    本案帳戶之存摺、金融卡並告知密碼，既未交付有關財力或
    償債能力之相關證明文件俾供銀行徵信，亦未填寫貸款申請
    書，更不知其欲貸款之銀行，核此要與委人申辦貸款須同時
    出具前揭文件且填寫申貸銀行帳戶之開戶申請書或已在該行
    開設帳戶之資料等常情未合，則銀行何能隨即經審核後撥款
    ？毋寧怪哉？抑有進者，倘其提供本案帳戶之目的係在供核
    貸時撥款入帳之用，既為收款，猶僅須交付存摺影本即可，
    又何有連同專供提款用之金融卡一併交付且告知密碼之必要
    ？佐上各情，被告稱係為委辦貸款始交出本案帳戶之金融卡
    等物云云，已難憑信。尤有進者，為免功虧一簣，匯入帳戶
    之款項不致成為牆上之餅畫，可望卻無法提領享用，行騙者
    當必確信其所持之金融卡值用於詐財收贓期間絕無遭原主掛
    失遂頓成廢物之可能，因之，設係盜贓或取自不法管道，難
    保不於事後旋因原主查覺且速採防杜措施，則該持以行騙者
    又何來如上之確信？考以被告於本院行準備程序時承之：「
    （戶頭裡還有沒有錢？）沒有」，「（你將金融卡及密碼告
    訴對方，也不擔心，是因為戶頭本身就沒有錢嗎？）對，戶
    頭裡沒有錢」，「（如果對方運用你的戶頭，妳又把金融卡
    及密碼告知對方，又寄到臺南市，那妳管得到嗎？）管不到
    」，「（妳提供密碼、存摺及金融卡給對方嗎）對」，「（
    那對方有了金融卡及密碼是可以領錢的，對嗎？）對」等語
    （本院卷第17頁背面至第18頁），凡上諸情，在在具徵被告
    早已預慮前開帳戶內所剩存款無幾，提供金融卡及告知密碼
    供他人利用，果真所提供之金融卡一去不回，於己亦不致造
    成何等財產損害，是以輕率將本件帳戶之存摺、金融卡及密
    碼提供予身分上不具密切關係之人利用，又於交付金融卡及
    告知密碼後，未經核貸撥款，已知金融卡一去不回，仍未將
    前開帳戶予以掛失，從而，對於該持用其帳戶之人果真持用
    以作為詐欺取財之轉帳工具，顯然亦不違背被告之本意。
  (三)末查，金融存款帳戶，事關存戶個人財產權益之保障，與存
    戶之印鑑章、金融卡及密碼結合，其專屬性、私密性更形提
    高，除非本人或與本人具密切之關係者，難認有何理由可自
    由流通使用，一般人亦均有應妥為保管帳戶印鑑章、金融卡
    及密碼，以防止被他人冒用之認識，縱有特殊情況偶有將上
    開物品交付他人之需，亦必深入瞭解其用途後再行提供以使
    用，恆係吾人日常生活經驗與事理；且金融帳戶為個人理財
    之工具，申請開設金融帳戶並無任何特殊之限制，一般民眾
    皆可以存入最低開戶金額之方式申請開戶，一個人可以在不
    同之金融機構申請多數之存款帳戶使用，並無何困難，此乃
    眾所周知之事實。且依一般人之社會生活經驗，若見有非親
    非故之人不以自己名義申請開戶，反而以出價蒐購或借用之
    方式向他人蒐集金融機構帳戶供己使用，衡情當能預見蒐集
    金融帳戶者，係將所蒐集之帳戶用於從事財產犯罪。況觀諸
    現今社會上，詐騙者以蒐集之人頭帳戶，作為詐欺之轉帳帳
    戶，業經報章媒體時有披露，因此交付帳戶予非親非故之人
    ，受讓人將持以從事財產犯罪，已屬一般智識經驗之人所能
    知悉或預見。被告對於向其蒐集本件帳戶金融卡及密碼之人
    ，將持以作為詐欺取財犯罪之不法使用，亦顯然有所預見，
    其無正當理由，竟輕率將本件帳戶之存摺、金融卡及密碼提
    供予身分上不具密切關係之人，對於該持用其帳戶資料之人
    果真用以作為詐欺取財之轉帳工具，顯然亦不違背被告之本
    意，本件雖查無積極證據證明被告與該蒐集其帳戶之人有何
    共同實施詐欺犯行之手段施用或犯意聯絡，惟被告對於金融
    帳戶交付他人使用，可能遭持以從事詐欺取財犯罪之用，有
    所預見，且果真被利用作為詐欺取財之轉帳帳戶，又不違背
    被告之本意，足認被告有以提供帳戶予他人，幫助他人犯詐
    欺取財罪之未必故意，被告自應負幫助他人為詐欺取財之刑
    責甚明。
  (四)綜上所述，本案事證明確，被告所辯部分不足採信，其幫助
    詐欺取財犯行堪以認定，應依法論科。
三、又按刑法上之幫助犯，係對於犯罪與正犯有共同之認識，而
    以幫助之意思，對於正犯資以助力，而未參與實施犯罪之行
    為者而言（最高法院75年度臺上字第1509號、84年度臺上字
    第5998號、88年度臺上字第1270號判決意旨參照）；是以，
    如未參與實施犯罪構成要件之行為，且係出於幫助之意思提
    供助力，即屬幫助犯，而非共同正犯。本件被告提供其女林
    素春前開帳戶金融卡予他人使用，使他人得遂詐欺取財犯行
    ，尚不等同於向被害人施以欺罔之詐術行為，惟係對於他人
    遂行詐欺取財之犯行資以助力。從而，核被告潘豐蓮所為，
    係犯刑法第339 條第1 項、第30條第1 項之幫助詐欺取財罪
    。被告係幫助他人犯罪，依刑法第30條第2 項之規定，按正
    犯之刑減輕之，原審認定本案事證明確，並審酌被告明知詐
    騙行為猖獗，卻仍將他人所有之金融機構帳戶提供予不法份
    子使用，助長他人犯罪之風氣，並使不法份子易於逃避犯罪
    之查緝，嚴重破壞社會治安及造成被害人尋求救濟之困難，
    所為誠屬不該，復犯後猶飾詞卸責，併考量本案被害人遭詐
    騙之金額高達5 萬餘元，併考量被告之品行、生活狀況、智
    識程度及於斟酌本案犯罪情節及被告資力等一切情狀，爰依
    刑事訴訟法第449 條第1 項前段、第3 項、第454 條第2 項
    ，刑法第339 條第1 項、第30條第1 項前段、第2 項、第41
    條第1 項前段，刑法施行法第1 條之1 第1 項、第2 項前段
    規定，量處有期徒刑3 月，並諭知以1,000 元折算1 日之易
    科罰金折算標準。核原審認事用法尚無違誤，量刑亦屬妥適
    。上訴意旨仍執陳詞，指摘原審判決不當，為無理由，應予
    駁回。末查被告並未曾因故意犯罪受有期徒刑以上刑之宣告
    ，有臺灣高等法院被告前案紀錄表在卷可查，復於本院行準
    備程序時同意賠付告訴人所受損害，告訴人亦道：「（若被
    告願意依照上開條件賠償妳所受損害，是否願意給告訴人1
    個自新機會？）願意」等語（本院卷第19頁及該頁背面），
    此有本院準備程序筆錄在卷可考，是綜合前情，足認被告經
    此偵審程序，應能知所警惕，信無再犯之虞，本院認若附以
    相當之緩刑負擔，對被告宣告之刑以暫不執行為適當，爰依
    刑法第74條第1 項第1 款之規定，諭知緩刑2 年，且依同條
    第2 項第3 款之規定，命被告應依如附表所示之方式向告訴
    人支付如附表所示之金額，以期自新。
據上論斷，應依刑事訴訟法第455 條之1 第1 項、第3 項、第
368 條，刑法第74條第1 項第1 款、第2 項第3 款，判決如主文
本案經檢察官馮美珊到庭執行職務。
中    華    民    國  100     年    8     月    31    日
                  刑事第十一庭  審判長法  官  蔡榮澤
                                      法  官  林蕙芳
                                      法  官  吳宗航
以上正本證明與原本無異。
不得上訴。
                                      書記官  劉乙錡
中    華    民    國   100    年    9     月    5     日
附表：
┌──────────────────────────┐
│潘豐蓮應給付郭俐新臺幣（下同）伍萬貳仟貳佰拾伍元，│
│給付方式為：潘豐蓮自民國一百年九月二十日起至一○一年│
│一月二十日止，於每月二十日以匯款方式匯款至臺北富邦銀│
│行帳號000- 000000000000號帳戶內壹萬元│
│，另於民國一○一年二月二十日係以相同方式給付尾款貳仟│
│貳佰拾伍元。如有一期不按時履行，視為全部到期。    │
└──────────────────────────┘